臺灣宜蘭地方法院民事判決　九十年度簡上字第六二號
　　上　訴　人　　宜蘭縣三星地區農會
　　法定代理人　　乙○○
　　上　訴　人　　甲○○
右當事人間請求拆屋還地事件，上訴人對於中華民國九十年七月二十三日本院羅東簡
易庭九十年度羅簡字第二０號第一審判決提起上訴，本院判決如左：
    主  文
原判決關於駁回上訴人宜蘭縣三星地區農會後開第二項之訴部分與訴訟費用之裁判均
廢棄。
右廢棄部分，上訴人甲○○應將坐落宜蘭縣三星鄉○○段四五二地號如附圖Ａ所示，
面積五五‧九一平方公尺之地上物拆除。
上訴人甲○○之上訴駁回。
第一、二審訴訟費用由上訴人甲○○負擔。
    事  實
甲、上訴人宜蘭縣三星地區農會方面：
一、聲明：如主文所示。
二、陳述：除與原審判決書所載者相同茲予引用外，補稱：
（一）、按民法第六十六條第一項規定：「稱不動產者，謂土地及其定著物。」，而
        所謂定著物，係指非土地之構成部份，繼續附著於土地，而達一定經濟上目
        的，不易移動其所在，依社會觀念視為獨立之物者屬之。因之就附著於土地
        上之建物而言，其是否獨立之物，端視該建物是否已足避風雨，可達經濟上
        使用目的，並得獨立為交易及使用之客體而言。亦即該建物苟具有門窗、屋
        頂，已足避風雨，此時因已可達經濟上使用之目的，即屬土地之定著物。苟
        該建物並未具備門窗、屋頂，以致無足躲避風雨，無法為交易使用之客體時
        ，自非屬土地上之定著物。次再參照最高法院七十年台上字第一五五七號判
        決：「房屋失火後，屋頂業被燒燬，僅餘牆壁，既為兩造所不爭執，復經檢
        察官查明及第一審受命推事勘驗明確，倘其已不足避風雨而達經濟上使用之
        目的，即難謂其仍為獨立之不動產及房屋所有權仍屬存在，猶未喪失，又縱
        被上訴人利用原有墻壁，安裝鐵架，加蓋石棉瓦，予以修復，而國有財產局
        復曾以敵產加以接收，亦無從再使業已滅失之所有權重行回復。」意旨，亦
        可證諸原先雖屬於土地上之定著物，惟於喪失其原有足避風雨及經濟上使用
        目的時，因其已不具備得為獨立為交易及使用客體之要件，此時已非獨立之
        不動產，原先之所有權形態亦不復存在，則原所有權應認為業已喪失。嗣於
        原先之所有權喪失後，另在此一土地上所興建之地上物，或利用原地上物之
        部分牆垣所興建足避風雨之地上物，均應認為係另一新建之地上物，而由重
        為興建之人原始取得，並取得處分之權能。
（二）、查於坐落宜蘭縣三星鄉○○段四五二地號（重測前為三星段月眉小段三四之
        三一地號，下稱系爭土地）土地上，先前雖有上訴人甲○○之父朱有本利用
        兩側房屋之牆壁搭建屋頂以達遮蔽風雨目的，而合於民法第六十六條第一項
        之所稱之定著物存在（下稱舊有建物）。惟該舊有建物，業經上訴人甲○○
        於民國八十九年十二月將屋頂拆除，已喪失該舊有建物原有足避風雨及經濟
        上使用目的之形態，無法為獨立交易及使用之客體，該舊有建物之所有權形
        態已不復存在，其原先之所有權業已喪失。至於上訴人甲○○其後再利用兩
        側房屋之牆壁搭建屋頂，惟此一搭建行為係上訴人甲○○所為，於屋頂搭建
        完成得以遮蔽風雨時，上訴人甲○○所搭建之建物（下稱系爭建物），方開
        始達於達經濟上使用目的，得為獨立交易及使用之客體，此時方合於民法第
        六十六條第一項之所規定定著物之要件，斯時系爭建物即屬上訴人甲○○原
        始取得，上訴人甲○○對此一建物自有處分之權能。乃原審判決對於舊有建
        物所有權已不存在等情並未加斟酌，其判決自有未洽。
（三）、上訴人甲○○固抗辯：系爭土地上之建物為其兄朱兆祥所有，係受朱兆祥之
        委託興建屋頂云云。然上訴人甲○○所提出之房屋稅籍證明，僅能證明該稅
        賦之納稅義務人為朱兆祥，而納稅義務人並非即等於房屋所有權人。其次，
        上開稅籍登記上之建物，經上訴人甲○○於八十九年十二月將屋頂拆除後，
        已喪失其原先之所有權。再者，上訴人甲○○於有關竊佔系爭土地之刑事案
        件中，亦已自承系爭建物為其所建、所住之事實。此外，上訴人甲○○迄未
        能舉出其他證據證明受朱兆祥委託興建系爭建物之事實，其上開辯解，自非
        可採。
三、證據：援用原審之立證方法。
乙、上訴人甲○○方面：上訴人未於言詞辯論期日到場，惟據其所提出上訴理由狀及
    答辯狀陳述如下：
一、聲明：
（一）、原判決不利於上訴人甲○○之部分廢棄。
（二）、右廢棄部分，上訴人宜蘭縣三星地區農會在第一審之訴及假執行之聲請均駁
        回。
二、陳述：除與原審判決書所載者相同茲予引用外，補稱：
（一）、原判決既認定系爭土地上之舊有建物乃上訴人甲○○之父朱有本所建，朱有
        本死後，該建物之事實上處分權應由上訴人甲○○及其他繼承人繼承等情，
        即上訴人甲○○與其他繼承人有公同共有之關係，則如認系爭建物對土地係
        無權占有，自應以公同共有人之全體為對象一同起訴，乃本件僅以上訴人甲
        ○○一人為被告提起訴訟，顯然當事人不適格，原審就此程序上之事項未予
        審查，遽為實體審判，自屬違法。
（二）、再者，原判決既認為上訴人甲○○未因改建屋頂而原始取得系爭建物之處分
        權，則系爭土地乃係由朱有本所建建物占用，並非因上訴人甲○○整修屋頂
        之行為而對於系爭土地發生新占有，故原審認為上訴人甲○○為系爭建物之
        占有人，理由顯有矛盾。
（三）、原判決既認定上訴人甲○○為房屋現占有人，並命上訴人甲○○返還建物所
        占用之土地，顯然認為上訴人甲○○係以占用建物之方式占用上訴人宜蘭縣
        三星地區農會之土地，則為排除對土地之占有，只有拆除建物一途，乃原判
        決僅命上訴人甲○○應返還土地，對於拆除建物之部分，則駁回上訴人宜蘭
        縣三星地區農會之請求，其判決自有矛盾之處。
（四）、查整修屋頂僅係增加建物價值之改良行為，該改良行為之本身，並非等同占
        有，系爭建物之所有人及占有人為上訴人甲○○之兄朱兆祥，上訴人甲○○
        僅係受朱兆祥之託代為整修屋頂而已，則原審認定上訴人代為實施改良行為
        ，即為系爭建物之占有人，顯誤解改良行為與占有之法律分際，自有未當。
三、證據：除援用原審之立證方法外，補提出收單一件為證。
丙、本院職權調閱臺灣宜蘭地方法院檢察署九十年度偵字第四五一號竊佔案卷。
    理    由
一、本件上訴人甲○○，未於言詞辯論期日到場，核無民事訴訟法第三百八十六條所
    列各款之情形，爰依上訴人聲請，由其一造辯論而為判決。
二、上訴人宜蘭縣三星地區農會起訴主張：系爭土地為伊所有，詎上訴人甲○○未經
    伊之許可，於該土地上興建系爭建物，占用該土地，爰依民法第七百六十七條之
    規定請求上訴人甲○○將坐落上開土地如附圖Ａ所示，面積五五．九一平方公尺
    之地上物拆除，將土地返還等情。上訴人甲○○則以：系爭土地為其父母生前向
    上訴人宜蘭縣三星地區農會所購買，當時該土地為日產，所以無法辦理移轉登記
    ；系爭土地上之建物為其父親朱有本所建，嗣由其兄朱兆祥繼承，其僅係受朱兆
    祥之託代為整修屋頂，並非原始取得系爭建物之所有權，對該建物並無處分權能
    等語置辯。
三、上訴人宜蘭縣三星地區農會主張系爭土地為伊所有，其上原有上訴人甲○○父親
    朱有本所建建物存在，嗣於八十九年十二月間，上訴人甲○○曾整修該建物之屋
    頂，該磚牆及鐵皮屋頂建物占用系爭土地之面積則為如附圖Ａ所示之五五．九一
    平方公尺之事實，業據其提出土地登記謄本一件、搭建屋頂照片二張為證，並經
    原審勘驗現場及命地政機關測量屬實，有勘驗筆錄、現場照片及複丈成果圖在卷
    可稽，復為上訴人甲○○所不爭執，自堪信為真實，惟上訴人甲○○仍執前揭情
    詞置辯，故本件所應審究者厥為：系爭建物之所有權人為何人？該所有人有無使
    用系爭土地之權源？經查：
（一）、系爭土地上先前有上訴人甲○○之父朱有本所興建，足以達遮蔽風雨目的之
        舊有建物存在乙節，雖為兩造所不爭執。惟按：稱不動產者，謂土地及其定
        著物，民法第六十六條第一項定有明文。而其所謂之定著物，係指非土地之
        構成部分，繼續附著於土地，而達一定經濟上目的，不易移動其所在之物而
        言，凡屋頂尚未完全完工之房屋，其已足避風雨，可達經濟上使用之目的者
        ，即屬土地之定著物。反之，房屋失火後，屋頂業被燒燬，僅餘牆壁，倘其
        已不足避風雨而達經濟上使用之目的，即難謂其仍為獨立之不動產及房屋所
        有權仍屬存在，猶未喪失（最高法院六十三年度第六次民庭庭推總會議決議
        （一）意旨參照）。查上訴人甲○○於八十九年十二月整建其父所興建之舊
        有建物時，已將該建物之屋頂及大門全部拆除、屋樑部分拆除、後牆部分拆
        除等情，有上訴人宜蘭縣三星地區農會所提出之施工相片二張可稽，核與本
        院職權調閱臺灣宜蘭地方法院檢察署九十年度偵字第四五一號卷內所附施工
        相片相符，自堪信為真實。足徵上訴人甲○○將「舊有建物之屋頂及大門全
        部拆除、屋樑部分拆除、後牆部分拆除」之整建行為，已使舊有建物喪失足
        避風雨及經濟上使用目的之形態，無法成為獨立交易及使用之客體，揆諸前
        揭說明，堪認該舊有建物之所有權形態已不復存在。至於上訴人甲○○其後
        利用原有之部分屋樑及新設屋樑，搭建屋頂，做好大門及後牆後，所產生之
        系爭建物，因其已能遮蔽風雨，合於經濟上使用目的之形態，可為獨立交易
        及使用之客體，依據前引決議意旨，應認此時乃新發生一建物所有權，並由
        該興建人原始取得系爭建物之所有權。故上訴人甲○○辯稱：系爭建物為其
        父親朱有本所建，嗣由其兄朱兆祥繼承取得所有權，其僅有整修屋頂之改良
        行為，並沒有改建云云，並非可採。
（二）、上訴人甲○○另抗辯：係受其兄朱兆祥之託代為整修屋頂云云，並舉出房屋
        稅證明書為證。然上訴人甲○○所舉之房屋稅證明書，僅足證明系爭土地上
        建物之名義納稅義務人為朱兆祥，無從據此即推認該建物之所有權人為朱兆
        祥（最高法院七十年台上字第三七０六號判例要旨參照）。佐以上訴人甲○
        ○於刑事竊佔案件中亦陳稱：「該房屋大約於二、三十年前建造，因年久失
        修，並無人居住，所以我才將其整修，準備居住。」等語（見臺灣宜蘭地方
        法院檢察署九十年度偵字第四五一號卷內所附之警訊筆錄），足徵其改建系
        爭建物並非受人所託，此外，上訴人甲○○復未能舉出其他證據以實其說，
        則其上開抗辯，亦無從採信。從而，依據前揭（一）之說明，上訴人宜蘭縣
        三星地區農會主張系爭建物之所有權人及使用人，為上訴人甲○○個人乙情
        ，即屬有據。
（三）、上訴人甲○○復辯稱：系爭土地係父母生前向上訴人宜蘭縣三星地區農會所
        購買，電力公司亦曾向父母承租土地，並提出台灣電力公司函、存證信函、
        收單各一紙（均影本）為據。惟查，上訴人甲○○所提出之收單僅為影本，
        而上訴人宜蘭縣三星地區農會已否認其真實性，則該收單是否真正已非無疑
        。況且，該二紙函文所指土地係三星鄉○○段月眉小段三四─二三號之土地
        ，其上建物位於三星鄉○○路一一一號；該收單上所載買賣標的則為三星鄉
        月眉三四番之一外二筆土地，顯均與系爭土地及建物無關。此外，上訴人甲
        ○○又不能舉其他證據以實其說，則其上開主張無從採認。
四、綜上所述，系爭建物之所有權人及使用人既為上訴人甲○○，上訴人甲○○復未
    能舉證證明其有使用系爭土地之權源，上訴人宜蘭縣三星地區農會又為系爭土地
    之所有權人，則上訴人宜蘭縣三星地區農會主張依民法第七百六十七條之規定，
    請求上訴人甲○○將坐落宜蘭縣三星鄉○○段四五二地號如附圖Ａ所示，面積五
    五．九一平方公尺之地上物拆除，將土地返還予伊，為有理由。從而，原審駁回
    上訴人宜蘭縣三星地區農會關於上開拆除地上物部分之請求，自有未洽，上訴人
    宜蘭縣三星地區農會指摘原判決此部分為不當，求予廢棄改判，為有理由，應予
    許可。至原審就上訴人宜蘭縣三星地區農會上開返還土地部分之請求，為上訴人
    甲○○敗訴之判決，其所採理由雖與本院有所不同，但結果仍無二致，上訴人甲
    ○○執陳詞指摘原判決此部分不當，求予廢棄改判，仍屬無理由，應予駁回。
五、本件判決之基礎已臻明確，兩造其餘攻擊、防禦方法與舉證，核與判決結果無影
    響，爰不一一論述，附此敘明。
六、據上論結，本件上訴人宜蘭縣三星地區農會之上訴為有理由、上訴人甲○○之上
    訴為無理由，依民事訴訟法第四百三十六條之一第三項、第四百五十條、第四百
    四十九條第一項、第七十八條、第四百六十三條、第三百八十五條第一項前段，
    判決如主文。
中　　　華　　　民　　　國　　九十一　　年　　　六　　 月　   二十六    日
                            臺灣宜蘭地方法院民事庭
　　　　　　　　　　　　　　　　審判長法官　楊麗秋
                                法　　　官　林翠華
　　　　　　　　　　　　　　　　法　　　官　劉家祥
右正本證明與原本無異。
本判決不得上訴。
中　　　華　　　民　　　國　　九十一　　年　　　六　　　月　　二十六　　日
　　　　　　　　　　　　　　　　法院書記官　程志賓
